臺灣臺東地方法院民事裁定
111年度家聲字第68號
聲  請  人  張雅瑄
相  對  人  蔣家蕙

上列當事人間請求給付扶養費事件，本院裁定如下：
    主  文
聲請駁回。
程序費用新臺幣壹仟元由聲請人負擔。
    理  由
一、聲請意旨略以：聲請人甲○○育有一女即相對人乙○○。聲請人
    近來年邁體衰，長期至醫院就診，欠缺工作能力而難以維持
    生活，因相對人未盡對聲請人之法定扶養義務，遂提起本件
    聲請，請求相對人給付扶養費；另考量聲請人目前每月領有
    身心障礙津貼新臺幣（下同）5,056元，爰依民法第111
　　4條第1款、第1115條第1項、第3項及第1117條之規定，請求
    相對人應給付聲請人5,000元等語。並聲明：相對人應自裁
    定確定之日起至聲請人死亡之日止，按月於每月10日前給付
    聲請人5,000元。如有一期遲延或未為給付，其後六期視為
    亦已到期。
二、相對人則以：其於5歲前都是由馬益東夫婦扶養，此後雖被
    接回家中，卻開始一連串的家暴及精神虐待，曾於2006至20
    08年間報警處理，並由家扶中心介入轉送寄養家庭，除此之
    外，聲請人曾多次在家中揚言要自殺，洩放瓦斯及摔神祖牌
    位、家具到屋外等，都有報警處理，致相對人心生恐懼，14
    歲前都是由相對人之父扶養，迨相對人之父過世後，其便外
    出打工，從未拿任何補助金，且因懼怕回家，一直在朋友家
    寄宿及租屋，在能力允許的情況下寄錢回家，聲請人請求扶
    養，顯失公平，爰依民法第1118條之1第2項規定，請求免除
    對聲請人之扶養義務等語置辯。並聲明：聲請駁回。
三、按直系血親相互間，互負扶養之義務，民法第1114條第1款
    定有明文；次按受扶養權利者，以不能維持生活而無謀生能
    力者為限。前項無謀生能力之限制，於直系血親尊親屬不適
    用之，同法第1117條亦有明文。所謂「不能維持生活」，係
    指不能以自己財產及勞力所得以維持自己之生活而言。再按
    受扶養權利者對負扶養義務者無正當理由未盡扶養義務，由
    負扶養義務者負擔扶養義務顯失公平，負扶養義務者得請求
    法院減輕其扶養義務，其情節重大者，法院得免除其扶養義
    務。民法第1118條之1第1項第2款、第2項復已揭示。
四、經查：
  ㈠聲請人主張相對人為其女，其因年邁體衰，領有身心障礙證
　  明，欠缺工作能力，名下雖有房屋一棟，然係繼承而來供自
    身居住使用，現除身心障礙生活補助外，無存款及其他收入
    ，已無法維持生活等情，業據提出兩造戶籍謄本、親屬系統
    表及郵局查詢12個月交易明細為證（見本院卷第21至25頁）
    ，相對人復未為爭執，堪信為真實。
  ㈡又經本院職權調取聲請人財產所得明細資料，其108、109及1
    10年給付總額分別為1,500元、11,000元及1,000元，名下有
    門牌號碼為臺東縣○○市○○里○○路00巷000號7樓房屋及土地各
    一筆，財產總額為817,950元等情，有聲請人之稅務電子閘
    門財產所得調件明細表附卷可稽（見本院卷第12至14頁）；
    另經查詢聲請人之個人福利資源歸戶資料，聲請人低收身障
    生活補助核定期間自111年1月起至同年7月止，發放金額為
    每月8,836 元，有個人福利資源歸戶查詢存卷可參（見本院
    卷第54至55頁），堪認聲請人名下財產確不足以維持生活。
  ㈢聲請人為相對人之母親，無收入，亦無足以維持自己生活之
    財產，相對人依法固負有扶養照護聲請人之義務，然相對人
　  抗辯自有記憶以來，聲請人精神不穩定、經常對其實施家庭
　  暴力，沒有養育相對人，相對人從出生至五歲皆係由奶媽照
    顧，嗣後因聲請人之家暴行為，另由家扶中心委由寄養家庭
    照顧，回到家庭後，都是由父親照顧，聲請人甚少聞問，遑
    論負擔相對人之扶養照顧等語，有兒童少年保護及高風險家
    庭通報表在卷可佐（見本院卷第45頁），且為聲請人所不爭
    執（見本院卷第58頁），足認聲請人無正當理由未盡扶養義
    務，且情節重大。
五、綜上，聲請人自相對人出生時起即未曾提供必要之扶養照顧
    ，堪認其無正當理由未盡扶養義務，且情節重大，倘由相對
    人負擔對聲請人之扶養義務，衡諸一般社會生活經驗，顯失
    公平。準此，相對人依民法第1118條之1第1項第2款、第2項
    之規定，請求免除對聲請人之扶養義務，依法有據；聲請人
    請求相對人應自裁定確定之日起至聲請人死亡之日止，按月
    給付聲請人5,000元之扶養費，為無理由，應予駁回。
六、依家事事件法第97條，非訟事件法第21條第2項，民事訴訟
    法第95條、第78條，裁定如主文。
中　　華　　民　　國　　111 　年　　12　　月　　6 　　日
                  家事法庭  法　官　康文毅
以上正本係照原本作成。
如對本裁定抗告，須於裁定送達後10日內向本院提出抗告狀，並
應繳納抗告費新臺幣1,000元。
中　　華　　民　　國　　111 　年　　12　　月　　6 　　日
                            書記官　高竹瑩